【裁判字號】    90,訴,2607
【裁判日期】    900627
【裁判案由】    商標評定
【裁判全文】
臺北高等行政法院判決                              九十年度訴字第二六○七號
                              .
    原      告  邰港科技股份有限公司
    代  表  人  甲○○董事長.
    訴訟代理人  乙○○
                丙○○
    被      告  經濟部智慧財產局
    代  表  人  陳明邦（局長）
    訴訟代理人  丁○○
    參  加  人  德商沙拉水族館股份有限公司
                (Sera A.
                              .
    代  表  人  約瑟夫．藍夫涅.
                (Josef .
右當事人間因商標評定事件，原告不服經濟部中華民國九十年一月十日經（九○）訴
字第○九○○六三○一一四○號訴願決定，提起行政訴訟，並經本院依職權裁定命參
加人獨立參加被告訴訟。本院判決如左：
    主  文
原告之訴駁回。
訴訟費用由原告負擔。
    事  實
一事實概要：緣原告〔民國（以下同，西元除外）八十八年十二月三十日變更登記前
  之名稱為邰港貿易有限公司〕於八十一年六月一日以如附圖一所示之「喜瑞Esera
  及圖」商標圖樣，指定使用於當時商標法施行細則第四十九條所定商品及服務分類
  表第一類之藥品、抗生素、維他命、水質處理劑、種子保護劑、植物衰老病防治劑
  、植物用藥活性炭、嬰兒奶瓶及奶嘴、口罩、保險套、各種魚用藥劑、魚用藥品、
  各種動物用藥劑、動物用藥品、各種醫療檢測用測試劑、藥品用喉糖、丸、丸
  粉、防蛀劑、荷爾蒙、芳香劑、口服藥液、疫苗、診斷用藥劑等商品，向被告（八
  十八年一月二十六日改制前為經濟部中央標準局）申請註冊，准列為註冊第000
  00000號商標，公告於八十二年一月十六日商標公報第二十卷第二期，期滿發
  給八十二年五月十六日商標註冊證，期間自八十二年四月十六日起至九十二年四月
  十五日止（以下稱系爭商標）。嗣參加人於八十八年十一月三十日以系爭商標圖樣
  之外文除起首字母「E」業經設計成魚形狀外，其餘字母「sera」及排列與其於如
  附圖二所示：(一)八十一年四月十六日註冊登記審定第00000000號指定使用
  於第二十九類之動植物性之魚飼料商品，專用期限至九十一年四月十五日；(二)八十
  二年二月一日註冊登記審定第00000000號指定使用於第八十類之魚缸、水
  族箱用水質調節器、水族箱用濾過器等之商標圖樣「sera」（以下稱據以評定商標
  ）完全相同，有違註冊時（以下略）商標法第三十七條第一項第六款之規定，對之
  申請評定。經被告審查結果，以八十九年九月七日中台評字八八七一七四號商標評
  定書為「第00000000號『喜瑞Esera及圖』商標之註冊應為無效。」「其
  聯合第八七五○八二、八七九一四一號商標，應一併撤銷」之處分。原告不服，向
  經濟部提起訴願，亦遭該部九十年一月十日經（九○）訴字第○九○○六三○一一
  四○號決定駁回，遂提起本件行政訴訟，並經本院於九十年十二月三日開庭行準備
  程序，命當事人陳述意見後，認有使參加人獨立參加訴訟之必要，而於九十年十二
  月十九日依職權裁定命參加人獨立參加被告訴訟。
二兩造聲明：
  (一)原告聲明求為判決：
    1.訴願決定及原處分撤銷。
    2.訴訟費用由被告負擔。
  (二)被告聲明求為判決：如主文所示。
  (三)參加人經本院通知，未到場為任何之聲明及陳述。
三兩造之爭點：
  系爭商標是否有商標法第三十七條第一項第六款規定之適用？
  (一)原告主張之理由：
    1.經查，系爭商標早在八十二年獲准註冊，綜前系爭商標多年來實際使用並無任
      何客觀具體之事實，有欺罔公眾或致公眾誤信之虞，參加人所提之證據，並無
      直接證據可供證明原告所販售之商品確實有致使消費者對其表彰之商品來源或
      產製主體有混淆誤購之事實。又系爭商標圖樣以中文為主，圖形為複合形式，
      其中外文部分又與一般鉛字體不同，應不構成近似；又外文「sera」為「
      serum 」之複數，係指醫藥用品「預防疾病、治療用的血清劑」。原告特別聲
      明放棄系爭商標「Esera」圖樣，其中有關「sera」字義之專用權利，應再無
      所謂致生混淆誤認之虞。
    2.系爭商標指定專用在當時第一類商品，而據以評定商標係指定專用在當時第八
      十類商品，二者類別不同、通路不同，僅特定局部之商品容或有些許牽連，被
      告亦僅能依法評定撤銷該等具有相關連性、衝突性之商品部分，被告撤銷全部
      指定商品專用權及聯合商標，顯有違比例原則。又原處分依商標法施行細則規
      定，不問其中有尚在審定公告階段之案件，不問其中該等聯合商標圖樣完全與
      系爭商標圖樣完全無關之事實，將「其聯合第八七五○八二、八七九一四一號
      商標應一併撤銷」，並駁回另案申請變更商標種類之案件。惟商標法母法並無
      此項規定，顯有違法律優位原則。且依商標法第三十七條第一項第十款規定，
      註冊第五五七二九四、五八五二○五號案確有受評定撤銷之必要，被告並無比
      照原處分主文第二項主動依職權提起評定處分，有違行政公平之原則。
    3.各國商標法規範原各有異，在其他各國可申請註冊商標之商標圖樣，在我國未
      必合法。參加人所檢送之多國商標註冊證彼等之申請日期，幾乎皆晚於系爭商
      標之申請日。參加人多年來一直獨漏在我國申請註冊英文「sera」打字體，專
      用在第一類商品，而國際間相互承認商標申請優先權，亦僅限於在首次申請翌
      日起六個月之優先權保護期間。而德國商標評定之除斥期間為五年，基於平等
      互惠及既得權益之保護原則，原核准系爭商標註冊之事實，實不能輕易變更，
      又據以評定之商標在我國對外行銷所用之型錄或報價單，均係以原告名義使用
      商標行銷；原告就自己付出之心力、人力經營之商品、商標，依商標法第二條
      規定申請註冊保護，乃合法權益之行使，原處分及訴願決定未察及此，顯有違
      法。
  (二)被告主張之理由：
    1.商標圖樣「有欺罔公眾或致公眾誤信之虞者」不得申請註冊，為商標法第三十
      七條第一項第六款所明定。所謂「有欺罔公眾之虞」，係指襲用他人已在中華
      民國註冊並夙著盛譽之商標，使用於性質相同或近似之商品，有使人誤認其所
      表彰之商品為他人生產、製造、加工、揀選、批售、經紀而購買之虞而言。所
      謂「有致公眾誤信之虞」，係指商標本身有使人誤認其所表彰之商品性質、品
      質、產地或其為他人生產、製造、加工、揀選、批售、經紀而購買之虞而言。
      本條款規定之立法意旨在防止商標混淆，維護交易安全，故其適用，只須在客
      觀上有足以使一般消費者發生混淆誤認之虞為已足，並不以使用於同一、同類
      或性質相同或近似之商品為限，亦不以該他人商標已達夙著盛譽為要件。又判
      斷兩商標近似與否，應依具有普通知識經驗之商品購買人，於購買時施以普通
      所用之注意，有無引起混同誤認之虞以為斷。而商標在外觀、觀念或讀音方面
      有一近似者，即為近似之商標。
    2.查系爭商標圖樣上之外文「Esera」，其起首字母「E」業經魚圖形化設計呈現
      ，已非原來字體字形態樣可比，是其外文部分予人寓目印象顯為「sera」，與
      據以評定商標圖樣上之英文「sera」相同，於異時異地隔離觀察或交易連貫唱
      呼之際，二者分別在外觀、觀念及讀音上有使人產生混同誤認之虞，應屬構成
      近似之商標。又查外文「sera」係參加人首先使用於其所產製之動物性魚飼料
      、植物性魚飼料、水質處理劑等各種水族用品商品之商標，除在其本國德國、
      美國、加拿大、日本、阿根廷、西班牙、哥倫比亞、墨西哥、土耳其、韓國、
      菲律賓等世界各主要國家獲准註冊外，亦於我國取得註冊第五五七二九四、五
      八五二○五號商標專用權，且其商品亦經由印製廣告宣傳品、包裝型錄廣為宣
      傳以及透過代理商、經銷商（即原告）進口我國市場廣泛銷售，據以評定商標
      所表彰商品之信譽及品質，堪為原告、同業業者及相關消費者所知悉，凡此有
      參加人所檢送之多國註冊證、代理商印製之中文產品型錄及其與原告自西元一
      九八九年起有關商品價格、訂貨單、代理權授與等事宜之商務往來證明文件及
      信函等證據資料影本附卷可稽。從而系爭商標申請註冊之前，參加人之據以評
      定商標既已先使用且持續行銷迄今，原告復為其中國地區（包括台灣、香港、
      大陸）之進口代理商、經銷商，遲於其後始以相同之外文「sera」作為系爭商
      標圖樣主要部分之一申請註冊，指定使用於性質相關連之各種魚用藥劑、各種
      魚用藥品、水質處理劑等商品，客觀上顯有使一般消費者對其所表彰之商品來
      源或產製主體與參加人產生聯想而致混淆誤信誤購之虞，自有首揭法條規定之
      適用。
    3.原告主張據以評定商標圖樣上之外文「sera」係為「serum」的複數，係指醫
      藥用品「預防疾病、治療用的血清劑」，該字係屬公共財，非為參加人所有之
      私權益云云。經查，商標所用之文字，足使一般商品購買者認識其為表彰商品
      之標識，並得藉以與其他商品相區別，亦即具有識別性，且無商標法上不得註
      冊之違法事由存在，即得作為商標，並不以具獨創性之文字為限。本件依參加
      人所送證據資料，足資認定外文「sera」即為其先使用於動物性魚飼料、植物
      性魚飼料、水質處理劑等各種水族用品商品之商標，原告上開主張，自不足採
      。原告另主張系爭商標縱有違法情事，應屬商標法第三十七條第一項第十款規
      定乙節，核屬另案問題，且非為參加人主張之範圍，與本案無涉。又系爭商標
      之聯合第八七五○八二、八七九一四一號「喜瑞SEPY」商標之註冊及審定，因
      其正商標被評決無效而失所附麗，應一併予以撤銷，此觀商標法施行細則第十
      六條第四項規定文義自明。末查，商標評定無效之事後審查制度，乃在補正申
      請審查之缺失，維護商標制度之正常運作，俾使真正權利人獲得保障。是系爭
      商標申請註冊時有商標法規定不得註冊之情事，被告自得依法評定其註冊為無
      效，並無不當，原告所述基於信賴原則，系爭商標之註冊權益應予維護云云，
      核不足採，併予陳明。
    理  由
一程序部分：
  本件參加人經本院依行政訴訟法第四十二條第一項規定，依職權裁定命其獨立參加
  被告訴訟而未為參加，依同法第四十七條規定判決對參加人亦有效力，合先敘明。
二實體部分：
  (一)按「商標之註冊違反第三十一條第五項、第三十六條、第三十七條第一項或第四
    十二條第二項後段之規定者，利害關係人得申請商標主管機關評定其註冊為無效
    。」現行商標法第五十二條第一項定有明文。又「商標異議、評定及撤銷案件之
    處理，適用本法新舊規定之原則如左：一‧‧‧二商標評定案件適用註冊時之規
    定。但其申請或提請評定之程序適用評決時之規定。三‧‧‧。」商標法施行細
    則第四十條第二款亦有明定。系爭商標係於八十二年四月十六日核准註冊，其商
    標之評定應適用七十八年五月二十六日修正公布之商標法，合先陳明。
  (二)再按「商標圖樣有左列情形之一者，不得申請註冊：一‧‧‧六有欺罔公眾或致
    公眾誤信之虞者。七‧‧‧。」為商標法第三十七條第一項第六款所明定。又「
    所謂有可欺罔公眾之虞，應指可使一般購買人對於商品之性質，陷於誤信誤認之
    情形而言。司法院院字第一六一一號解釋稱，襲用他人夙著盛譽之註冊商標，使
    用於非同一商品，如其性質相同或相似，易使人誤認其商品為他人出品而購買者
    ，即屬欺罔公眾之一種，僅為例示欺罔公眾情形之一種，要非謂欺罔公眾，僅限
    於該例示之一種情形。」「所謂有致公眾誤信之虞，係指商標本身有使人誤認其
    所表彰之商品性質、品質、產地或其為他人生產、製造、加工、揀選、批售、經
    紀而購買之虞而言，並不以使用於同一、同類或性質相同或近似之商品為限。‧
    ‧‧商標圖樣有無致公眾誤信之虞，並不以被襲用之商標夙著盛譽為要件‧‧‧
    。」最高行政法院（八十九年七月一日改制前為行政法院）四十九年度判字第一
    二七號判例、八十七年度判字第二六五七號判決意旨可參。又判斷兩商標近似與
    否，應依具有普通知識經驗之商品購買人，於購買時施以普通所用之注意，有無
    引起混同誤認之虞以為斷。而商標在外觀、觀念或讀音方面有一近似者，即為近
    似之商標。
  (三)經查：
    1.外文「sera」係參加人首先使用於其所產製之動物性魚飼料、植物性魚飼料、
      水質處理劑等各種水族用品商品之商標，除在其本國德國、美國、加拿大、日
      本、阿根廷、西班牙、哥倫比亞、墨西哥、土耳其、韓國、菲律賓等世界各主
      要國家獲准註冊外，亦於我國取得註冊第五五七二九四、五八五二○五號商標
      專用權，且其商品亦經由印製廣告宣傳品、包裝型錄廣為宣傳以及透過代理商
      、經銷商（即原告）進口我國市場廣泛銷售，據以評定商標所表彰商品之信譽
      及品質，堪為原告、同業業者及相關消費者所知悉，凡此有參加人所檢送之多
      國註冊證、代理商印製之中文產品型錄及其與原告自西元一九八九年起有關商
      品價格、訂貨單、代理權授與等事宜之商務往來證明文件及信函等證據資料影
      本附原處分卷可稽。
    2.按系爭商標圖樣上雖有「喜瑞」之中文字，但其外文「Esera」部分，其起首
      字母「E」業經魚圖形化設計呈現，已非原來字體字形態樣可比，予人寓目印
      象顯為「sera」，與據以評定商標圖樣上之英文「sera」相同，於異時異地隔
      離觀察或交易連貫唱呼之際，二者分別在外觀、觀念及讀音上有使人產生混同
      誤認之虞，應屬構成近似之商標。原告主張系爭商標圖樣以中文為主，圖形為
      複合形式，其中外文部分又與一般鉛字體不同，不構成近似云云，尚難採取。
      又所謂有致公眾誤信之虞，並不以使用於同一、同類或性質相同或近似之商品
      為限，前已述及，原告另主張系爭商標指定專用在當時第一類商品，據以評定
      商標係指定專用在當時第八十類商品，二者類別不同、通路不同，僅特定局部
      之商品容或有些許牽連，被告亦僅能依法評定撤銷該等具有相關連性、衝突性
      之商品部分，被告撤銷全部指定商品專用權及聯合商標，顯有違比例原則乙節
      ，尚乏依據。
    3.原告主張外文「sera」為「serum」之複數，係指醫藥用品「預防疾病、治療
      用的血清劑」，該字係屬公共財，非為參加人所有之私權益乙節，查商標所用
      之文字，足使一般商品購買者認識其為表彰商品之標識，並得藉以與其他商品
      相區別，亦即具有識別性，且無商標法上不得註冊之違法事由存在，即得作為
      商標，並不以具獨創性之文字為限。本件依參加人所送證據資料，足資認定外
      文「sera」即為其先使用於動物性魚飼料、植物性魚飼料、水質處理劑等各種
      水族用品商品之商標，原告上開主張，自不足採。原告另主張系爭商標縱有違
      法情事，應屬商標法第三十七條第一項第十款規定乙節，核屬另案問題，且非
      為參加人主張之範圍，與本案無涉。又原告於提起本件訴訟時，始聲明放棄系
      爭商標「Esera」圖樣，其中有關「sera」字義之專用權利，亦乏依據，應不
      生何放棄之效果。至於據以評定之註冊第五五七二九四、五八五二○五號案是
      否有受評定撤銷之必要，被告有無主動依職權提起評定處分，核與另案問題，
      非本院審究範圍，原告主張有違行政公平原則云云，亦不足採。
    4.系爭商標申請註冊之前，參加人之據以評定商標既已先使用且持續行銷迄今，
      前已詳述，原告復為其中國地區（包括台灣、香港、大陸）之進口代理商、經
      銷商，遲於其後始以相同之外文「sera」作為系爭商標圖樣主要部分之一申請
      註冊，指定使用於性質相關連之各種魚用藥劑、各種魚用藥品、水質處理劑等
      商品，客觀上顯有使一般消費者對其所表彰之商品來源或產製主體與參加人產
      生聯想而致混淆誤信誤購之虞，自有首揭法條規定之適用。又系爭商標之聯合
      第八七五○八二、八七九一四一號「喜瑞SEPY」商標之註冊及審定，因其正商
      標被評決無效而失所附麗，應一併予以撤銷，此觀商標法施行細則第十六條第
      四項規定文義自明，該條項規定應不違背商標法第二十二條之立法目的，原告
      主張有違法律優位原則云云，不足採取。從而，被告以八十九年九月七日中台
      評字八八七一七四號商標評定書為「第00000000號『喜瑞Esera及圖
      』商標之註冊應為無效。」「其聯合第八七五○八二、八七九一四一號商標，
      應一併撤銷」之處分，揆諸首揭規定，並無不合，經濟部九十年一月十日經（
      九○）訴字第○九○○六三○一一四○號決定駁回，亦無不當，均應予維持。
    5.本件被告係以系爭商標與據以評定商標構成近似，而適用商標法第三十七條第
      一項第六款規定為如上之處分，則參加人雖未在我國申請註冊英文「sera 」
      打字體，專用在第一類商品，及其檢送之多國商標註冊證影本之申請日期是否
      晚於系爭商標之申請日，均不影響本件之認定。末查，商標評定無效之事後審
      查制度，乃在補正申請審查之缺失，維護商標制度之正常運作，俾使真正權利
      人獲得保障。是系爭商標申請註冊時有商標法規定不得註冊之情事，被告自得
      依法評定其註冊為無效，並無不當。原告主張系爭商標之註冊權益應予維護云
      云，核無理由。本件事證已臻明確，原告其餘主張，於本件之認定不生影響，
      本院認無庸論述。原告徒執前詞，聲請撤銷原處分及訴願決定，為無理由，應
      予駁回。
據上論結，本件原告之訴為無理由，爰依行政訴訟法第九十八條第三項前段，判決如
主文。
中    華    民    國      九十    年      六        月    二十七      日
                 臺 北 高 等 行 政 法 院   第 二 庭
                                審 判 長 法  官 王立杰
                                         法  官 黃本仁
                                         法  官 陳雅香
右為正本係照原本做成。
如不服本判決，應於送達後二十日內，向本院提出上訴狀並表明上訴理由，如於本判
決宣示後送達前提起上訴者，應於判決送達後二十日內補提上訴理由書（須按他造人
數附繕本）。
中    華    民    國      九十一    年      六        月    二十七      日
                                      法院書記官 鄭聚恩


司法院資訊處製作；財團法人民間司法改革基金會備份。
